臺灣高等法院高雄分院刑事判決　　　　　　　　　九十一年度上更(一)字第四五號
　　上訴人　乙○○
　　即被告
右上訴人因偽造文書等案件，不服臺灣高雄甲方法院八十八年度訴字第三０號中華民
國八十八年七月七日第一審判決（起訴案號：臺灣高雄甲方法院檢察署八十七年度偵
字第九三七八號、移送併辦案號：臺灣台南甲方法院檢察署八十八年度偵字第九○二
六號），提起上訴，經判決後，由最高法院發回更審，本院判決如左：
      主      文
原判決撤銷。
乙○○連續行使偽造私文書，足以生損害於他人，處有期徒刑陸月，如易科罰金，以
參佰元折算壹日。
附表所示本票肆張背面偽造之「吳益修」署押共肆枚，均沒收。
      事      實
一、乙○○於民國八十六年四月間，向丙○○借款新台幣（下同）三十萬元，並簽發
    如附表編號四所示之本票為擔保，為取信於丙○○，乃偽造其父吳益修之署押背
    書，再交付丙○○，足以生損害於吳益修，嗣該本票屆期不獲支付；又因其友邱
    榮華需款週轉，為圖得利息差額之利益，乃向丁○○調借，約定每一百萬元每月
    利息十五萬元先扣，而於八十六年七月十日及同年月二十日，在台南市第五期重
    劃區邱榮華經營之冷氣行內，先後向丁○○取得現款八十五萬元、八十五萬元及
    三十五萬元（三十五萬元部分，原欲再補五十萬元而未補），並簽發如附表編號
    一至三所示之本票三張（面額共三百萬元），又因欲取信於丁○○，乙○○乃承
    前述概括之犯意，於上開時、甲，連續二次在該三張本票上，偽造吳益修之署押
    背書，再交付丁○○，均足生損害於吳益修。
二、案由丁○○、丙○○告訴，經臺灣高雄甲方法院檢察署檢察官偵查起訴暨臺灣台
    南甲方法院檢察署移送併辦。
      理      由
一、訊據上訴人即被告乙○○對於前述向告訴人丙○○、丁○○借款，並偽造其父吳
    益修名義背書簽發本票為擔保，嗣所簽發之本票屆期均未兌現等事實，供承不諱
    ，核與告訴人丙○○、丁○○所指訴情節相符，而被告未經其父吳益修之同意授
    權，而在其簽發之本票上背書，復據證人吳益修於原審偵審中證述無訛（偵查卷
    第十四頁、原審卷第五一頁），並有該四張本票影本附卷可稽，是被告之自白核
    與事實相符，事證明確，被告犯行洵堪認定。
二、告訴人丁○○雖指稱：其借與被告者為三百萬元，未約定利息，亦無每百萬元先
    扣利息十五萬元，係於八十六年七月九日向其大舅子劉慶德借一百萬元，同年月
    十日向小姨子劉碧秋借一百萬元，另一百萬元是互助會到期，所收會款加上向朋
    友借的，湊一百萬元借他的云云（原審卷第一四頁反面）。證人劉慶德、劉碧秋
    亦附和其說（原審卷第五０頁）。惟劉慶德、劉碧秋均指稱：借與告訴人丁○○
    一百萬元，月息為一分等情。告訴人丁○○向劉慶德、劉碧秋借款，需付月息一
    分，轉借與被告，竟然沒有利息，已見與常情有違。且依劉碧秋所稱「於八十六
    年五月廿三日從台南市第七信用合作社領出九十四萬元，加上家中現款六萬元，
    湊成一百萬元」云云，劉碧秋並無需用款，而於八十六年五月廿三日自合作社領
    出九十四萬元，存放家中，至一個多月後之八十六年七月十日始借與告訴人，其
    證言難令人置信。而劉慶德係於八十六年七月十日從台南市第七信用合作社提領
    一百萬元，借與告訴人，告訴人竟指稱於八十六年七月九日向劉慶德借一百萬元
    ，是其證言亦非真實可採。被告乙○○向告訴人借款，實際取得之金額，前二百
    萬元，各為八十五萬元，後之一百萬元，僅得三十五萬元，約定三個月後要還三
    百萬元等情，已據證人即在場幫忙算錢之陳賜鴻於原審證述明確（原審卷第二０
    、二一頁）。姑不論告訴人之款項，係借自他人或自己所有，告訴人丁○○與被
    告僅為參加丙○○之互助會而結識，要無憑空借與被告三百萬元鉅款，而不收取
    利息之理，故以被告及證人陳賜鴻之供證為可採信。
三、查本票上之背書，係發票後之另一票據行為，在票據法上係表示對本票負擔保兌
    現責任之意，為法律規定之文書。被告乙○○於其簽發之本票背面，偽造其父吳
    益修之署押而為背書，持以向告訴人丙○○、丁○○借款，已達行使程度，足以
    生損害於吳益修，核其所為，係犯刑法第二百十六條、第二百十條之行使偽造私
    文書罪，其偽造署押為偽造私文書之階段行為，不另論罪，又偽造私文書後，持
    以行使、偽造之低度行為，為行使之高度行為所吸收，僅論以行使偽造私文書罪
    。被告先後多次犯行，時間緊接，犯同一罪名，顯係基於概括犯意反覆為之，應
    依連續犯規定，以一罪論，並加重其刑，被告持偽造吳益修署押背書之本票向告
    訴人丙○○借錢部分，雖未經起訴，惟此部分與已起訴部分，有連續犯之裁判上
    一罪關係，本院自得併予審判。公訴意旨認被告尚涉犯刑法第二百十七條第一項
    之偽造署押罪嫌，容有誤會。又起訴書漏引刑法第二百十六條，因起訴事實已記
    載明確，且為裁判上一罪關係，自應併予審理。
四、原審論處被告罪刑，固非無見，惟查：（一）被告並無詐欺取財之犯意，其詳如
    後述，原判決認定被告有詐欺取財之犯意，向告訴人丁○○詐得三百萬元，尚有
    未洽（二）被告尚有持偽造吳益修署押背書之本票向告訴人丙○○借款三十萬元
    ，此部分原審未及併予審理，亦有未合。被告上訴意旨否認有詐欺犯行，及實借
    金額為二百零五萬元，指摘原判決不當，尚非無理由，自應由本院將原判決撤銷
    改判。爰審酌被告犯罪後坦承犯行，態度尚好，並於本院審理時與告訴人丙○○
    達成和解，有和解書一份在卷足憑等一切情狀，量處有期徒刑六月，並諭知易科
    罰金之折算標準。偽造如附表本票四張背面之「吳益修」署押四枚，均應依刑法
    第二佰十九條規定宣告沒收。
五、公訴意旨另以：被告乙○○前述向告訴人丁○○借款行為，又犯刑法第三百三十
    九條第一項之詐欺取財罪嫌云云。惟查，被告之未能償還告訴人丁○○之借款，
    係因轉借與邱榮華，邱榮華未予償還所致，為邱榮華所陳明，尚難認被告於借款
    時，存有不法所有意圖。至如告訴人丁○○因有吳益修之背書，始願出借一節，
    被告係於借款時當場偽造吳益修之背書，未經徵詢吳益修之同意等情，已據證人
    陳賜鴻於原審證實（見原審卷第二二頁），是告訴人丁○○並無誤信背書係吳益
    修所為，被告自無詐得財產上不法利益可言。此部分不能證明犯罪，因公訴人認
    與前開科刑部分，有牽連犯之裁判上一罪關係，故不另為無罪之諭知。
據上論斷，應依刑事訴訟法第三百六十九條第一項前段、第三百六十四條、第二百九
十九條第一項前段，刑法第五十六條、第二百十六條、第二百十條、第四十一條第一
項、第二百十九條、罰金罰鍰提高標準條例第二條，判決如主文。
本案經檢察官劉文水到庭執行職務。
中    華    民    國      九十一      年      六      月     六   日
                              臺灣高等法院高雄分院刑事第七庭
                                  審判長法官  李春昌
                                        法官  莊飛宗
                                        法官  黃憲文
右正本證明與原本無異。
如不服本判決應於收受本判決後十日內向本院提出上訴書狀，其未述上訴理由者，
並得於提起上訴後十日內向本院補提理由書狀（均須按他造當事人之人數附繕本)「
切勿逕送上級法院」。
                                      書記官  黃英彥
中    華    民    國  九十一      年      六      月     六   日
附表：
┌──┬───┬────┬────┬───┐
│編號│發票人│本票編號│面    額│發票日│
├──┼───┼────┼────┼───┤
│  一│乙○○│304006  │壹佰萬元│7.10.│
├──┼───┼────┼────┼───┤
│  二│乙○○│304007  │壹佰萬元│7.10.│
├──┼───┼────┼────┼───┤
│  三│乙○○│304008  │壹佰萬元│7.20.│
├──┼───┼────┼────┼───┤
│  四│乙○○│0000000 │拾萬元│5.1.│
└──┴───┴────┴────┴───┘
如不服本判決，應於判決送達後十日內向本院提出上訴狀，其未述理由者並應於提
出上訴狀後十日內向本院補提理由書（應附繕本)。
附錄：本判決論罪科刑法條：
刑法第二百十條
偽造、變造私文書，足以生損害於公眾或他人者，處五年以下有期徒刑。
刑法第二百十六條
行使第二百十條至第二百十五條之文書者，依偽造、變造文書或登載不實事項或使登
載不實事項之規定處斷。
